【裁判字號】    90,上訴,745
【裁判日期】    900626
【裁判案由】    偽造文書等
【裁判全文】
臺灣高等法院高雄分院刑事判決                      九十年度上訴字第七四五號
    上  訴  人  台灣屏東地方法院檢察署檢察官
    被      告  戊○○
右上訴人因被告偽造文書等案件，不服臺灣屏東地方法院八十九年度訴字第六一號
中華民國九十年四月九日第一審判決（起訴案號：臺灣屏東地方法院檢察署八十九度
偵緝字第一四三號），提起上訴，本院判決如左：
      主  文
原判決撤銷。
戊○○連續行使偽造私文書，足以生損害於他人，處有期徒刑陸月，如易科罰金，以
參佰元折算壹日。
      事  實
一、戊○○於民國八十二年農曆九月二日，在其屏東縣新園鄉○○村○○路四十三號
    住處，以其別名「林水土」名義，向附表所列之癸○○等人及其他會員招攬民間
    互助會，每會新台幣（下同）五千元，含會首共八十八會，採內標制，惟至八十
    三年十月間，戊○○因週轉困難，竟基於意圖為自己不法所有之詐欺、偽造得標
    標單、行使偽造得標標單之概括犯意，自同年十月間起，至八十六年三月間止，
    於每月農曆初二連續六次於其前揭住處，在未載標單之空白標單上，偽造會員甲○○（遭冒標二次）、丙○○、鄭金揚、林秀蓮及辛○○等人之姓名及標金之署
    押及標金數額冒充得標，繼而持該偽造得標標單行使，向到場及未到場之會員癸○○等人佯稱該次係由其冒標之會員得標，致使癸○○等參加互助會活會會員陷
    於錯誤而如期交付會款，足以生損害於甲○○、丙○○、鄭金揚、林秀蓮、辛○○及活會會員癸○○等人，嗣並將偽造並行使之標單於開標後丟棄，共計詐得會
    款約五十一萬元，嗣至八十六年九月十一日開完第七十四次會後，戊○○即避不
    見面，癸○○等人始查知受騙。
二、案經如附表所示之癸○○等人訴由台灣屏東地方法院檢察署檢察官偵查起訴。
      理  由
一、右揭犯罪事實，業據被告戊○○於檢察官偵查中、原審及本院審理中迭次供承不
    諱，核與告訴人癸○○等人指訴情節大致相符，並有八十二年農曆九月二日起會
    之會單一紙附卷可稽，被告自白核與事實相符。本案罪證明確，被告戊○○犯行
    ，足堪認定。
二、按標單上僅記載姓名與競標之利息，並未書明「標單」字樣者，依我國民間互助
    會之習慣，可認定其上之文字，即為表示出標人及利息等用意之證明，應屬刑法
    第二百二十條第一項之準文書。核被告戊○○於互助會標會時，在空白紙上分次
    書寫甲○○（遭冒標二次）、丙○○、鄭金揚、林秀蓮及辛○○等人之姓名，並
    填寫競標利息之數字，持以參加競標，足生損害於被偽造會員及其他活會會員，
    進而詐取他人財物之所為，係犯刑法第三百三十九條第一項之詐欺取財罪、第二
    百十六條、第二百二十條第一項、第二百十條之行使偽造準私文書罪。檢察官以
    刑法第二百十六條、第二百十條起訴被告行使偽造私文書部分之罪名尚有未洽，
    該部分起訴法條應予變更。被告偽造甲○○、丙○○、鄭金揚、林秀蓮及辛○○
    等人之署押行為，為偽造準私文書之部分行為，另偽造準私文書之低度行為，為
    行使偽造準私文書之高度行為所吸收，均不另論罪。又被告一次之詐欺行為，同
    時向多數活會會員詐取會款，係以一行為觸犯數個相同詐欺罪名，為同種想像競
    合犯，應依刑法第五十五條規定，從一重處斷。又被告先後多次詐欺取財、行使
    偽造準私文書犯行，分別時間緊接，手法分別相同，所犯罪名分別相同，顯係分
    別基於概括之犯意反覆為之，應依連續犯之規定，各以一罪論。又被告所犯上開
    行使偽造準私文書罪與詐欺取財罪間，有方法結果之牽連關係，應依刑法第五十
    五條規定，從一重依行使偽造準私文書罪處斷。
三、原審認被告戊○○罪證明確，予以論罪科刑，固非無見，惟查：（一）原判決事
    實欄一再提及附表所列之人，惟原審判決內並無附表，致判決內容失所依據，自
    有未洽。（二）被告行使偽造標單部分，係犯行使偽造準私文書罪，惟原審仍論
    以行使偽造私文書罪，亦有未合。檢察官循告訴人癸○○之請求提起上訴，以被
    告犯後尚未清償盜標之會款，僅量處有期徒刑六月顯屬過輕，指摘原判決不當，
    雖無理由，但原判決既有上開可議，自應由本院將原判決予以撤銷改判。爰審酌
    被告犯後坦承犯行，且現猶收取死會款款分予活會會員（有收據在卷可憑），告
    訴人癸○○亦已清償部分會款，態度尚屬良好，雖無力一次償還以滿足告訴人等
    要求，然其年事已高及其他一切情狀，仍如原審量處如主文第二項所示之刑，並
    諭知如易科罰金之折算標準。至被告偽造之標單，業據被告供稱已丟棄滅失在案
    ，且無証據証明現尚存在，爰不予宣告沒收，附此敘明之。
四、又刑法第四十一條已於中華民國九十年一月四日修正，同年月十日經總統公布施
    行，該條規定：「犯最重本刑為五年以下有期徒刑之刑之罪，而受六個月以下有
    期徒刑或拘役之宣告，因身體、教育、職業、家庭之關係或其他正當事由，執行
    顯有困難者，得以一元以上三元以下折算一日，易科罰金。但確因不執行所宣告
    之刑，難收矯正之效，或難以維持法秩序者，不在此限。」「併合處罰之數罪，
    均有前項情形，其應執行之刑逾六月者，亦同」被告所犯上開行使偽造準私文書
    罪，係最重本刑為五年以下有期徒刑之刑之罪，且科處有期徒刑六月之刑，犯罪
    時間雖在上開條文修正生效前，然依刑法第二條第一項前段規定，行為後法律有
    變更者，原則上適用裁判時之法律，且經新舊法比較結果，新修正之條文對於易
    科罰金之條件有利於行為人，因此依刑法第二條第一項前段規定，被告所宣告之
    刑，應依新修正之刑法第四十一條第一項規定，諭知如易科罰金之標準，附此敘
    明。
據上論結，應依刑事訴訟法第三百六十九條第一項前段，第三百六十四條、第二百九
十九條第一項前段、第三百條，刑法第二條第一項前段、第五十六條、第二百十六條
、第二百二十條第一項、第二百十條、第三百三十九條第一項、第五十五條、第四十
一條第一項，罰金罰鍰提高標準條例第一條前段、第二條，判決如主文。
本案經檢察官張其主到庭執行職務。
中      華      民      國    九十      年      六      月    二十六    日
                              臺灣高等法院高雄分院刑事第三庭
                                  審判長法官  莊秋桃
                                        法官  莊崑山
                                        法官  陳中和
右正本證明與原本無異。
如不服本判決，應於判決送達後十日內向本院提出上訴狀，其未述理由者並應於提
出上訴狀後十日內向本院補提理由書（應附繕本)。
                                      書記官  梁美姿
中      華      民      國    九十      年      六      月    二十八    日
附表：
┌─────┬───────────┐
│姓      名│  會單上記載之名稱    │
├─────┼───────────┤
│癸○○    │雪、開雲、香蘭、滿仔  │
├─────┼───────────┤
│丙○○    │添                    │
├─────┼───────────┤
│寅○○    │雲   │
├─────┼───────────┤
│庚○○    │水金                  │
├─────┼───────────┤
│丑○○    │香                    │
├─────┼───────────┤
│丁○○○  │林景雲                │
├─────┼───────────┤
│甲○○    │海                    │
├─────┼───────────┤
│己○○○  │田仔                  │
├─────┼───────────┤
│卯○○    │金龍、貴              │
├─────┼───────────┤
│壬○○○  │月                    │
├─────┼───────────┤
│乙○○○  │秀蓮                  │
├─────┼───────────┤
│子○○    │碧印                  │
├─────┼───────────┤
│辛○○    │坤池                  │
└─────┴───────────┘
附錄：本判決論罪科刑法條：
刑法第二百十條
偽造、變造私文書，足以生損害於公眾或他人者，處五年以下有期徒刑。
刑法第二百十六條
行使第二百十條至第二百十五條之文書者，依偽造、變造文書或登載不實事項或使登
載不實事項之規定處斷。
刑法第三百三十九條第一項。
意圖為自己或第三人不法之所有，以詐術使人將本人或第三人之物交付者，處五年以
下有期徒刑、拘役或科或併科一千元以下罰金。
                                                                    Ａ


司法院資訊處製作；財團法人民間司法改革基金會備份。
